臺灣高等法院臺南分院刑事判決　　　　 94年度上訴字第506號
上　訴　人
即　被　告　乙○○
選任辯護人　蘇陳俊哲律師
上列上訴人因違反貪污治罪條例等案件，不服臺灣台南地方法院
九十三年度訴字第一三四二號中華民國九十四年四月廿日第一審
判決（起訴案號：臺灣台南地方法院檢察署九十三年度偵字第七
一五二號），提起上訴，本院判決如下：
    主  文
上訴駁回。
    事  實
一、乙○○原係台南縣關廟鄉布袋村一一四號金億紙業社負責人
    ，該社於民國（下同）九十二年五月十二日，因違反水污染
    防治法案，為台南縣政府環境保護局（下稱台南縣環保局）
    查獲，經台南縣政府於九十二年六月十三日，以府環水字第
    0920091183號函，科處罰鍰新台幣六萬元，並命令停工。詎
    乙○○竟於九十二年六月十二日，先向財政部臺灣省南區國
    稅局新化稽徵所，申請將金億紙業社變更營業人名稱及負責
    人為「吉利紙業社」負責人林黎山後，不遵守台南縣政府停
    工命令，而繼續動工生產。迄九十二年八月廿一日，再為臺
    南縣環保局查獲移送法辦，經台灣台南地方法院，以九十三
    年度簡上字第二四六號刑事判決，判處乙○○有期徒刑四月
    ，併科罰金新台幣廿萬元確定。台南縣環保局公務員顏玉蓮
    、曾映華及吳文輝（起訴書誤為吳文聰），再於九十三年六
    月廿五日中午十二時許，會同警政署環保警察隊第三中隊隊
    員蔡佩璋、張裕聰、游正吉及吳俊明，前往該工廠，進行例
    行性稽查。乙○○明知，無論是臺南縣環保局，或環保警察
    隊稽查人員，均係依據法令從事公務人員，且臺南縣環保局
    人員及環保警察隊隊員游正吉、吳俊明，均已出示證件，表
    明來意，並向現場人員表示，蔡佩璋、張裕聰亦係環保警察
    。詎現場員工因不滿環保警察隊隊員稽查態度，要求蔡佩璋
    出示證件，查知姓名後投訴，雙方因而爭執，並生口角。正
    爭執中，乙○○認為環保警察三番兩次，前來稽查，目的係
    在索取賄賂，竟拉住環保警察蔡佩璋右手，欲將新台幣一萬
    五千元，塞進蔡佩璋上衣口袋，並對蔡佩璋稱：「所費（台
    語，指零用錢）拿去，不要在那裡囉唆」等語，對蔡佩璋行
    求賄賂，要求蔡佩璋拿了錢後，停止稽查等違背職務行為。
    蔡佩璋見狀，推開乙○○持現金之左手，致現金掉落地上，
    乙○○蹲下撿拾現金，竟又另行起意，以「要揩油（台語）
    」等語，當場侮辱正依法執行職務之環保警察蔡佩璋（侮辱
    罪部分，業經原審判處拘役五十日確定）。
二、案經臺南縣警察局歸仁分局報請臺灣臺南地方法院檢察署檢
    察官偵查起訴。
    理  由
一、上揭行賄事實，訊據上訴人即被告乙○○否認有行賄犯意，
    辯稱：金億紙業社於九十二年五月十二日，經臺南縣環保局
    查獲後，即依規定停工；迄九十二年六月十二日金億紙業社
    變更為吉利紙業社，負責人亦變為林黎山，其後即由林黎山
    經營；九十二年八月廿一日，臺南縣環保局前來稽查時，已
    非被告在經營，而係林黎山在營業，被告並未違反主管機關
    停工之命令；又九十三年六月廿五日案發日，被告係準備將
    貨款八千元交予前來收取貨款甲○○，因蔡佩璋站在門口，
    被告要求他離開點，方便他進去會客室，交付貨款給甲○○
    ，但蔡佩璋仍站在門口，擋住去路，被告乃揮手生氣地說：
    「流氓，愛錢嗎」等語；蔡佩璋看到被告揮手，就將被告手
    推開，被告手中的錢就掉在地上，並不是要對蔡佩璋交付賄
    賂。又辯稱，其對稽查人員及環保警察職務行為，並無任何
    請求，更無要求彼等為「違背職務之行為」，即無任何對價
    關係，其手中所持金錢，並非對於職務行為或違反職務行為
    之報酬，自非賄賂。且被告無行賄意思，何況行賄係秘密違
    法行為，絕無人在錄影機拍攝下公然行賄之理！又被告當時
    係因不滿公務員態度，而為賭氣言詞，並無行賄意思云云。
二、惟查：
  (一)關於被告是否偽以「吉利紙業社」林黎山名義，繼續動工生
    產，違反主管機關停工命令部分：
  1.證人林黎山在原審九十三年簡上字第二四六號被告乙○○違
    反水污染防治法案件，於警偵訊證稱：警察及台南縣環保局
    人員，於九十二年八月廿一日上午九時五十分許，至台南縣
    關廟鄉布袋村一一二之二號金億紙業社稽查時，伊有在現場
    製紙，當時現場是由乙○○負責，是乙○○叫伊至工廠上班
    ，實際上伊是受雇於乙○○，月薪約二萬元，到查獲當時為
    止，均向乙○○支領；金億紙業社有停工半個多月，停工時
    金億紙業社，有向台灣省南區國稅局新化稽徵所申請變更營
    利事業登記證為吉利紙業社，負責人變更為伊本人，登記地
    址為台南縣關廟鄉布袋村一一四之二號，但還沒有核准下來
    ，而查獲時，動工吉利紙業社廠區實際負責人是乙○○，工
    廠動工及對外營業，亦是由乙○○負責，當天是做金億的料
    ，是經過乙○○同意才動工等語甚詳（詳外放歸仁分局影印
    警卷八至十三頁）。
  2.證人蔡佩璋於原審九十三年簡上字第二四六號案件審理時，
    亦稱：伊曾於九十二年八月間某日，配合台南縣政府環境保
    護局人員，到台南縣關廟鄉布袋村布袋一一二之二號金億紙
    業社，查緝違反水污染防治案件，當時該工廠有動工造紙，
    乙○○有在場，但不確定有幾人；是由台南縣政府環境保護
    局先釐清實際負責人，有看登記證及出貨單，結果負責人改
    登記為林黎山，但出貨單上仍是金億紙業社名稱，上面是簽
    乙○○兒子陳獻文名字，當時林黎山有講，現場做的那些原
    料是乙○○的，所以伊等才去做林黎山訪談筆錄等情（詳原
    審卷四九至五一頁所附原審二四六號簡上案件筆錄），並有
    臺南縣政府九十二年六月十三日府環水字第0920031183號函
    、財政部臺灣省南區國稅局新化稽徵所九十二年六月十九日
    南區國稅新化三字第0920030762號函、水污染稽查紀錄、環
    保警察隊第三中隊扣押筆錄、責付保管條、查扣物品明細清
    單、上仁化工有限公司九十二年七月十四日、八月七日送貨
    予金億紙業社，由被告兒子陳獻文簽收送貨單四紙在卷可佐
    （詳外放歸仁分局影印警卷十四至廿三頁）。被告乙○○因
    違反水污染防治法案件，不遵行主管機關所為停工命令，經
    檢察官提起公訴後，經原審判處有期徒刑四月，併科罰金新
    台幣廿萬元確定，有台灣台南地方法院九十三年簡上字第二
    四六號刑事判決在卷可稽（詳原審卷六一至六六頁）。
  3.綜上各情，足認被告偽以「吉利紙業社」林黎山名義，繼續
    動工生產，違反主管機關停工命令，應堪認定。被告辯稱，
    自九十二年五月十二日經查獲後，即依規定停工；至九十三
    年六月廿五日，臺南縣環保局前來稽查時，係由林黎山在營
    業生產，被告並未違反主管機關停工命令云云，顯非足採。
  (二)被告明知蔡佩璋為環保警察，正在執行職務部分：
  　1.環保警察隊第三中隊隊員蔡佩璋於警偵訊均證稱：九十三
    年六月廿五日，我們配合台南縣環保局做例行性稽查，他們
    要求我出示證件時，游正吉及吳俊明，就先出示，有跟他們
    說，我是環保警察，我本來也要出示，但因現場很亂，我們
    就先退出，作搜證動作，我當時有向他們表明身分，且他們
    本來即認得我，因被告以前就因違反水污染防治法，被我們
    查獲過，我們有表明是來稽查的等語（詳警卷九頁、偵查卷
    廿七頁）。2.環保警察隊第三中隊隊員張裕聰於警偵訊證稱
    ：我們有出示證件給在場的人；九十三年六月廿五日當天進
    去時，游正吉及吳俊明有出示證件等語（詳警卷十三頁、偵
    查卷廿二頁）。3.環保警察隊第三中隊隊員吳俊明於警偵訊
    證稱：九十三年六月廿五日當天例行稽查時，我們有出示證
    件給在場的人；游正吉與我亦有出示，並跟他們說，我們是
    要來稽查的等語（詳警卷十七頁、偵查卷廿四頁）。4.環保
    警察隊第三中隊隊員游正吉於警偵訊亦稱：九十三年六月廿
    五日當日，我們有出示證件給在場的人；我跟吳俊明進去時
    ，對方要求我們出示證件，我跟游正吉就出示，當時他們也
    要蔡佩璋出示，蔡佩璋有對他們表明身分，並向他們表明要
    來稽查；乙○○以前違反水污染防治法，是被我們查獲的等
    語（詳警卷廿一頁、偵查卷廿五頁）。5.臺南縣環保局稽查
    人員曾映華於偵查中證稱：九十三年六月廿五日當天進去時
    ，環保局人員均有佩帶證件，吳俊明、游正吉有出示證件，
    我們有向他們表明，是要來稽查的等語（詳偵查卷廿八頁）
    。6.臺南縣環保局稽查人員吳文輝於偵查中證稱：九十三年
    六月廿五日當天進去時，環保局人員均有佩帶證件，以前被
    告因違反水污染防治法被查獲，蔡佩璋即為當時在場的環保
    警察等語（詳偵查卷三十頁）。7.臺南縣環保局稽查人員顏
    玉蓮於偵查中證稱：九十三年六月廿五日當天進去時，環保
    局人員均有佩帶證件，吳俊明、游正吉亦有出示證件，我們
    有向他們表明，我們要來稽查的；被告以前因違反水污染防
    治法，是我跟蔡佩璋等四人查獲的等語（詳偵查卷三二頁）
    。8.綜上所述，證人蔡佩璋於九十三年六月廿五日，會同臺
    南縣環保局人員前往稽查，環保局人員均佩帶有證件，且環
    保警察游正吉、吳俊明亦均出示證件，並向在場人員表示，
    蔡佩璋亦為環保警察，且表明前來進行例行稽查。被告辯稱
    ，蔡佩璋未出示證件，不知其為環保警察云云，顯非可信。
    至證人甲○○於本院上訴審時到庭供稱，案發當日，伊未看
    見環保人員提出識別證，亦未說他們是環保警察云云。然證
    人甲○○於本院上訴審供稱，案發當時，其人坐在屋內云云
    。而本件被告與環保人員發生爭執，係在屋外，則證人甲○
    ○其人坐在屋內，自無法對屋外情事，全然明瞭。況證人甲
    ○○於同日在作證時亦稱，被告要拿錢給伊時，被環保警察
    局從前面攔住云云。以此觀之，既然證人甲○○證稱，當日
    環保警察，未說明他們是環保警察，則其又如何知道，攔住
    被告之人，係環保警察。由此可見，證人甲○○所供，係迴
    護被告之詞，要無可取，併此敘明。
  (三)九十三年六月廿五日當日，被告有無對蔡佩璋行賄部分：
  　1.證人蔡佩璋、張裕聰、吳俊明、游正吉、吳文輝、曾映華
    於警偵訊均稱：乙○○從他口袋，拿出一把錢，約一萬五千
    元，說你們來做稽查，均是來找麻煩的，要錢嗎？這些拿去
    ，並把錢欲往蔡佩璋身上塞，蔡佩璋見狀就把錢撥開，那些
    錢就掉在地上，乙○○就把錢撿起放回自己口袋等語。2.又
    經檢察官及原審勘驗案發時現場搜證光碟片結果：當日被告
    拉著蔡佩璋右手，從右後口袋掏出現金（臉朝著蔡佩璋），
    並說「所費拿去，不要在那裡囉嗦（台語）」，並欲將錢塞
    到他（蔡佩璋）上衣口袋，遭蔡佩璋以雙手推開，並說：「
    你現在在幹什麼！」，乙○○仍用左手，要把錢塞給蔡佩璋
    ，蔡佩璋則用右手一撥，錢就掉在地上，乙○○蹲下撿錢時
    ，再對蔡佩璋說：「要揩油（台語）」，有原審及檢察官勘
    驗筆錄及搜證光碟翻拍照片在卷可稽（詳偵查卷五七頁、原
    審卷六九至七○頁、歸仁分局警卷二三至三○頁所附照片）
    。3.被告於會同原審勘驗搜證光碟片過程中供承：影片中並
    沒看到甲○○及吳明勳，他們當天都在屋內沒有出來等語，
    有原審勘驗筆錄在卷可稽（詳原審卷七○頁）。被告辯稱，
    當日是要交貨款給甲○○，顯與事實不符，不足採信。至證
    人甲○○於本院上訴審雖到庭供稱：被告從外面回來，我有
    看到他在外面與人吵架，我坐在裡面，被告要拿錢給我，環
    保警察從前面攔住被告云云。然查，由卷附現場照片觀之，
    被告手中持錢，始終均係欲往環保警察身上塞，看不出係持
    手中金錢欲交給證人甲○○，有現場搜證照片可證（詳警卷
    二三至三○頁所附照片），況被告如欲將手中金錢，交付證
    人甲○○，理應出聲對證人甲○○喊叫，「甲○○，貨款來
    拿去」等語為是。然現場搜證光碟，經原審勘驗結果，始終
    未出現被告對證人甲○○表示「貨款來拿去」言語。再者，
    衡情一般人交付貨款給人，更無人會在屋外，即掏出金錢之
    理。凡此情形，均足以證明，證人甲○○所證不實，要非可
    取。4.觀諸被告兩度欲將現金塞入蔡佩璋上衣口袋，並對蔡
    佩璋表示：「所費拿去，不要在那裡囉嗦」等語，被告主觀
    上，顯係認為環保警察三番二次，前來稽查，目的在索取賄
    賂，故欲以交付賄賂方式（所費拿去），希望環保警察停止
    稽查而為違背職務之行為（不要在那裡囉嗦），自具有對價
    性，被告顯具有行賄犯意；又蔡佩璋於被告欲交付賄賂時，
    已對被告警告：「你現在在幹什麼！」，顯見蔡佩璋，已經
    瞭解被告欲以交付賄賂方式，換取其停止稽查目的。縱證人
    蔡佩璋拒絕收賄，然被告既有行賄意圖，且主動以行為表示
    ，願交付賄賂，已使蔡佩璋瞭解其具體請託，應符行求賄賂
    構成要件。雖眾人在場，警察並在搜證，乃交付賄賂，是否
    可能問題，應無礙於行求賄賂成立。被告辯稱，其未要求蔡
    佩璋為違背職務行為，其手中所持金錢非賄賂，其無行賄意
    思，亦不可能在警方搜證下公然行賄，其當時係因不滿公務
    員態度，而為賭氣言詞云云，均不足採。5.再按警察為依據
    警察法規定，從事於公務人員，自屬貪污治罪條例第二條所
    定，依據法令從事公務人員。警察依法行使協助偵查犯罪職
    權，警察法第九條第三款，定有明文。本件證人蔡佩璋等環
    保警察，於案發日會同臺南縣環保局人員，前往被告所營金
    億紙業社或吉利紙業社，稽查有無違反水污染防治法相關禁
    止規定，倘經稽查結果，認有違反該法禁止規定，而有成立
    犯罪之虞時，環保警察即具有偵查犯罪職權。又依證人蔡佩
    璋、張裕聰、吳俊明、游正吉及被告供述，本件發生起因，
    係由於蔡佩璋詢問何人為負責人，遭員工認為態度不佳，引
    發爭執而衍生。證人蔡佩璋詢問負責人目的，係欲瞭解被告
    有無仍有違反主管機關停工命令行為。然此後既衍生爭執，
    顯然蔡佩璋並未完成詢問任務，應仍在執行偵查犯罪職務中
    ，則被告對正在執行公務人員行賄，自屬不法。
三、論罪科刑
  (一)本件起訴書就被告犯罪事實，關於行賄部分，原係起訴被告
    交付賄賂，經檢察官於準備程序及原審時更正起訴事實，為
    行求、期約賄賂，有準備程序及審理筆錄可稽，合先敘明。
  (二)又按貪污治罪條例第十一條第一項賄賂罪，其行求、期約或
    交付各行為，係屬階段行為，有一於此，即成本罪，且所謂
    行求，只須一方表示為已足，不以對方允許為必要。行為人
    既有行求表示，雖未達期約或交付階段，仍應論以該罪（最
    高法院年度台上字第二七九五號判例參照）。又所謂「行求
    」係指主動向對方表示，願交付不法報酬之行為，且僅需行
    求之意思，一經置於對方可得瞭解狀態下，即成立本罪，亦
    即行為人只要就具體請託事項，為行賄意思表示，無論明示
    或暗示，亦不論直接或間接請託公務人，均足構成本罪行求
    行為，而不以交付為必要。另期約，則係相互約定期間交付
    賄賂或利益，乃雙方意思已合致，而尚待屆期交付之意。
  (三)查被告乙○○非屬依據法令從事公務人員，其對於依據法令
    從事公務人員，關於違背職務之行為，行求賄賂，核被告所
    為，係犯貪污治罪條例第十一條第三項、第一項之罪。又依
    同條例第十一條第一項規定，係處罰具有同條例第二條規定
    身分之人，向同具該身分之人，行求賄賂；倘不具該身分者
    ，向具有該身分者行求賄賂，則應適用同條第三項之規定處
    罰（最高法院九十三年台上字第二二八號判決參照）。則本
    件公訴人認被告係犯同條例第十一條第一項之罪，尚有未洽
    ，起訴法條，應予變更。另公訴人稱本件被告行為，已符合
    期約賄賂犯行，然環保警察蔡佩璋已當場拒絕，自無意思合
    致情事，而無期約賄賂可能，是公訴人所指，亦有未合。
  (四)查本件被告行求財物，為新台幣一萬五千元，被告所犯貪污
    治罪條例第十一條第三項、第一項之罪，情節輕微，應依同
    條例第十二條第二項規定，減輕其刑。
四、原判決就被告行賄部分，以被告罪證明確，因予適用貪污治
    罪條例第十一條第三項、第一項、第十二條第二項、第十七
    條，刑法第十一條前段、第三十七條二項規定，併審酌被告
    前因違反水污染防治法案件，經警查獲後，仍未停工，繼續
    排放有害污染源；對環保警察前往稽查，竟以行求賄賂方式
    ，要求換取停止稽查目的，且當場侮辱警察，犯後未見悔意
    ，對被告行賄部分，量處有期徒刑一年六月，併依法宣告褫
    奪公權一年。併敘明檢察官對被告求處有期徒刑五年，併科
    罰金新台幣三百萬元一節，因公訴人漏未斟酌本件被告有貪
    污治罪條例第十二條第二項減刑規定之適用，且被告情節輕
    微，行求賄賂金額，僅有新台幣一萬五千元，檢察官求刑量
    處有期徒刑五年，尚嫌過重，自有未合。
五、本院經核，原判決認事用法，均無違誤，量刑亦稱妥適。被
    告上訴意旨，仍執陳詞，否認犯行，並舉證人甲○○為證，
    然依上論述，被告上訴意旨，均無理由，自應予駁回。
據上論斷，應依刑事訴訟法第三百六十八條，判決如主文。
本案經檢察官楊治宇到庭執行職務。
中　　華　　民　　國　　94　　年　　7 　　月　　14　　日
                  刑事第六庭    審判長法　官  蔡崇義
                                      法　官  侯明正
                                      法　官  董武全
以上正本證明與原本無異。
如不服本判決，應於收受本判決後十日內向本院提出上訴書狀。
其未敘述上訴理由者並得於提起上訴後十日內向本院補提理由書
狀（均須按他造當事人之人數附繕本）「切勿逕送上級法院」。
　　　　　　　　　　　　　　　　　　　書記官  許美惠
中　　華　　民　　國　　94　　年　　7 　　月　　14　　日
附錄法條：
貪污治罪條例第十一條第一項、第三項：
對於第二條人員，關於違背職務之行為，行求、期約或交付賄賂
或其他不正利益者，處一年以上七年以下有期徒刑，得併科新台
幣三百萬元以下罰金。
不具第二條人員之身分而犯前二項之罪者，亦同。
貪污治罪條例第十二條
犯第四條至第六條之罪，情節輕微，而其所得或所圖得財物或不
正利益在新台幣五萬元以下者，減輕其刑。
犯前條第一項、第二項之罪，情節輕微，而其行求、期約或交付
之財物在新台幣五萬元以下者，亦同。
